【裁判字號】    88,上,1068
【裁判日期】    890118
【裁判案由】    清償借款
【裁判全文】
臺灣高等法院民事判決              八十八年度上字第一０六八號
    上  訴  人  甲○○
    被  上訴人  復華證券金融股份有限公司
    法定代理人  殷文俊
    訴訟代理人  潘莉臻
                曹敏麗
右當事人間請求清償借款事件，上訴人對於中華民國八十八年六月二十三日臺灣宜蘭
地方法院八十八年度訴字第一三六號第一審判決，提起上訴，本院判決如左：
    主    文
上訴駁回。
第二審訴訟費用由上訴人負擔。
    事    實
甲、上訴人方面：
一、聲明：求為判決：
  (一)原判決廢棄。
  (二)被上訴人在第一審之訴駁回。
  (三)第一、二審訴訟費用由被上訴人負擔。
二、陳述：除與原判決記載相同者，茲引用之外，補陳略稱：
  (一)按證券金融事業管理規則第八條規定：「證券金融事業辦理有價證券融資融券，
    應與證券商簽訂代理契約，並報證券管理委員會核定」。再按證期會核定之融資
    融券業務操作辦法之規定，受託之代理券商應善盡管理人之注意，本件系爭「中
    鋼構」並非上訴人所買，係訴外人呂美惠受新巨群集團唐潤生之委託所買，被上
    訴人公司所委託之代理券商並未善盡管理人之注意，理當由公誠證券商向上訴人
    負賠償責任，豈能如被上訴人主張係上訴人呂美惠間之法律關係而與被上訴人無
    涉。
  (二)客戶於證券公司買賣有價證券專用之交割帳戶固均應填具各項制式契約書，但對
    於客戶於證券公司開戶後曾否實際進行某特定、具體之買賣交易法律行為，仍應
    以實際上所發生之情形定之，故被上訴人應對「買賣與融資法律關係已有效成立
    與存在」之事實負舉證責任，而系爭買賣「中鋼構」股票之事件發生於八十七年
    九月二十八日，上訴人縱使有寄出對帳單及補繳單，惟上訴人並未收受該對帳單
    ，況且上訴人於接獲補繳通知，即已向公誠券商提出異議，營業員亦答應要即時
    處理股票。再退萬步言，上訴人未即時反應又豈能回溯推論上訴人已積極與被上
    訴人成立契約之行為？
  (三)上訴人在公誠券商所開立之信用交易帳戶（世華銀行松江分行）早已與公誠訂立
    免交割帳戶，即股票買進之交易款項由公誠券商直接在上訴人帳戶內扣款，再由
    公誠券商匯入交易所辦理交割，其間之交易款項進出不用上訴人經手，故上訴人
    並不盡然皆知帳戶內之匯入或撥出之情形，亦因此讓被上訴人所委託之代理券商
    營業員有機可趁冒用上訴人之帳戶。
  (四)提出被上訴人與新巨群唐潤生所成立之補充協議書，雙方既已成立和解，被上訴
    人再向上訴人提出求償殊不合理。
三、證據：除援用第一審所提證據外，補提臺灣臺北地方法院檢察署八十八年偵字第
          一四六六號起訴書、證券金融事業管理規則、補充協議書、聲明書、協議
          書等影本各一份，並請求訊問證人呂美惠。
乙、被上訴人方面：
一、聲明：求為判決：
  (一)上訴駁回。
  (二)第一、二審訴訟費用由上訴人負擔。
二、陳述：除與原判決記載相同者，茲引用之外，補陳略稱：
  (一)關於上訴人主張系爭「中鋼構」股票係遭呂美惠冒用買入，並非上訴人與被上訴
    人融資效力所及乙事：
  1.按現行信用交易制度，上訴人須先行委託證券商營業員為買賣有價證券之委託行
    為，該筆交易成立後，向被上訴人融資，並由被上訴人代為向市場交割。就本件
    而言，上訴人稱係由第三人呂美惠冒用上訴人之名義為融資買進系爭股票行為，
    惟就上訴人所屬之證券商─公誠證券公司，送交被上訴人融資買進彙計表資料以
    觀，系爭交易係以上訴人帳戶內進出，況上訴人所屬之公誠證券公司，亦未通知
    被上訴系爭交易有被冒名交易之情，是被上訴人據其傳送之交易資料予以授信；
    又第三人呂美惠於八十八年九月六日出庭稱與上訴人為舊識，系爭交易以上訴人
    信用帳戶內交易，但其帳戶內之對帳單係由公誠證券公司寄發，故上訴人對於「
    中鋼構」股票之買進，雖非當時知悉，事後收到公誠證券公司之對帳單亦應知悉
    ，然上訴人均未向所屬證券商及被上訴人為任何表示，且自上訴人與第三人間業
    務往來關係及上訴積極從事有價證券交易之事實以觀，上訴人稱非為其本人所為
    或不知悉，顯係因系爭交易發生虧損，乃欲卸責之詞。
  2.次按上訴人於庭訊時自認信用帳戶開立後即有從事交易之事實，而自上訴人之融
    資帳戶內買賣交易資料以觀，系爭股票買進之際，上訴人亦從事其他股票之買賣
    交易，且上訴人之銀行帳戶內有交割款項匯入提出之情，依經驗法則，上訴人對
    於帳戶內款項進出有異常，而全然不知，亦未為任何意思表示，以維護權益，實
    有悖於常理。
  3.再債務承擔契約係以第三人與債權人為當事人，祇須第三人與債權人互相表示一
    致，其契約即為成立，不必得債務人同意，故債務人縱對本件債務承擔契約不同
    意，亦不影響該契約之成立。故本件雖由訴外人併存承擔系爭融資債務，仍無可
    據以免除上訴人應依融資融券契約所負之責任。
  4.末按上訴人於八十八年十一月八日庭呈其與訴外人簽訂之聲明書，訴外人聲稱其
    擅自盜用上訴人之帳戶買進系爭股票，與該上訴人無涉等語，惟查該聲明書雖記
    載被上訴人公司名銜，然並未交付予被上訴人，且被上訴人亦不知有該聲明書簽
    訂之事實，是該聲明書係上訴人與訴外人間之協議，所生之效力存在於上訴人與
    訴外人間，尚非可拘束被上訴人。
  (二)關於上訴人開立信用帳戶，並有從事股票融資融券信用交易之事實，上訴人於原
    審並自認在案，故對於其信用帳戶內買賣交易，自應依兩造簽訂之之融資融券契
    約約定負清償責任，質言之，上訴人之信用帳戶內縱確曾遭訴外人呂美惠冒用買
    進「中鋼構」股票，乃係上訴人與訴外人呂美惠間之法律關係，與被上訴人無涉
    ，上訴人仍應依融資融券契約負責任。
三、證據：除援用第一審所提證據外，補提：上訴人其他退還款抵充聚亨股票欠款金
          額及「中鋼構」股票部分欠款明細資料一份、復華證券金融股份有限公司
          可轉讓傳票、融資買進彙計表、公誠證券股份有限公司松江分公司免交割
          明細表等影本各一份為證。
    理    由
一、本件被上訴人主張：上訴人於八十七年六月二十三日，向被上訴人公司開立00
    0－0－00000信用帳號，同時訂立融資融券契約，以從事股票之融資融券
    信用交易。嗣於八十七年九月三十日，經公誠證券股份有限公司（下稱公誠公司
    ）買進「中鋼構」股票共八十張，向被上訴人融資三百一十六萬七千元，同時提
    供前揭股票予被上訴人擔保融資債務；八十七年十一月上旬，前揭融資買進股票
    之價格持續下跌，使上訴人整戶授信維持率低於百分之一百二十，經被上訴人通
    知上訴人補繳差額未獲置理，被上訴人遂於八十七年十一月二十三日，依兩造所
    訂融資融券契約及融資融券業務操作辦法之規定，處分上訴人之擔保股票，扣除
    證券經紀商手續費、證券交易稅、融資利息及抵充部分融資本金後，尚欠融資本
    金一百三十三萬二千二百六十元，爰依兩造所訂之契約及為契約一部分之操作辦
    法，請求上訴人給付一百三十三萬二千二百六十元，及自八十七年十一月二十五
    日起至清償日止，按週年利率百分之九點九五計算之利息。
二、上訴人則以：被上訴人請求上訴人給付之金額，並非上訴人下單買入，而係公誠
    券商營業員呂美惠冒用上訴人融資帳戶買入，事先並未得上訴人之同意，係被上
    訴人所委託之代理券商公誠證券未盡善良管理人之注意，當由公誠證券商向被上
    訴人負賠償責任，非應由上訴人繳納，且上訴人於公誠券商所開立之信用交易帳
    戶係屬免交割帳戶，其間交易款項之進出無須上訴人經手，因此上訴人並不盡然
    皆知帳戶內匯入及撥出情形，況上訴人並未接獲被上訴人所稱之對帳單，於接獲
    補繳通知後亦已向公誠券商提出異議；況被上訴人已與訴外人「新巨群集團」之
    唐潤生達成和解，復向上訴人提出求償亦不合理，足見被上訴人之請求無理由等
    語，資為抗辯。
三、被上訴人主張上訴人於八十七年六月二十三日，開立000－0－00000信
    用帳號，同時訂立融資融券契約，以從事股票之融資融券信用交易，嗣於八十七
    年九月三十日，融資買進「中鋼構」股票共八十張，向被上訴人融資三百一十六
    萬七千元，同時提供前揭股票予被上訴人擔保融資債務之事實，業據其提出上訴
    人開立證券信用帳戶申請表、融資融券契約書、被上訴人融資融券業務操作辦法
    摘錄、公誠公司合併交割憑單及委託書各一份為證（見原審卷第三十至三六頁）
    ，上訴人就其親自開立信用帳戶，並經由公誠公司，從事股票融資融券信用交易
    ，且上訴人開設之前揭融資融券帳戶，於八十七年九月三十日融資買進「中鋼構
    」股票八十張等情，上訴人亦不爭執，被上訴人此部分之主張，自堪信為真實。
四、上訴人雖辯稱就買進「中鋼構」股票部分，係營業員呂美惠冒用伊名義所為云云
    ，惟依兩造所訂融資融券契約書第一條約定：「甲方（即上訴人）向乙方（即被
    上訴人）融資融券所生權利義務，應依乙方融資融券業務操作辦法，及有關法令
    規章之規定辦理。」；第二條約定：「甲方從事融資融券交易時，與乙方之間所
    有款項及證券之授受，均以信用帳戶處理之。」；第五條約定：「甲方信用帳戶
    內各筆融資融券，依左列公式併計其整戶擔保維持率：（融資擔保證券市值＋原
    融券擔保價款及保證金）／（原融資金額＋融券證券市值）乘 100％；倘因市價
    變動，致前項擔保維持率低於百分之一百四十時，甲方應於乙方通知送達之三個
    營業日內補繳差額。」；第六條第二、三、四、五項約定：「甲方之融資融券，
    如未依規定期限清結，或未依前條規定補繳融資融券差額，或未依乙方規定調換
    有瑕疵之抵繳證券，或未依乙方規定在發行公司停止過戶前償還融券，乙方均應
    委託證券商在證券市場，處分甲方提供之各項擔保；甲方同意負擔各項處分之有
    關費用，如有任何差額並負責補足。處分擔保品時，甲方同意受託證券商在接到
    乙方之書面或電話委託後，於指定處分日開市時起，以限價委託申報，如申報未
    成交，次一營業日應繼續申報，至成交為止。乙方依前二項規定處理後，得註銷
    甲方之信用帳戶。如因市價漲跌異常或其他特殊事故，乙方未能處分時，甲方不
    得因此拒絕清償債務。」第七條第一項約定：「乙方應向甲方收取之融資利息與
    融券手續費，及應給付甲方之融券賣出價款與保證金利息，其利率與費率，均由
    乙方訂定，並報請主管機關備查。」，另依被上訴人融資融券業務操作辦法第二
    十條、第四十三條約定：「委託人信用帳戶內各筆融資融券交易，依照下列公式
    併計其整戶擔保維持率：（融資擔保證券市值＋原融券擔保價款及保證金）／（
    原融資金額＋融券證券市值）乘 100％；倘因市價變動，致擔保維持率低於百分
    之一百二十時，本公司即通知委託人，另副知代理證券商，於通知送達之二個營
    業日內補繳差額，若於通知送達之二個營業日內，委託人整戶擔保維持率仍未達
    百分之一百二十，且未補繳差額，本公司即自第三個營業日起，處分其擔保品；
    處分之手續費，由委託人負擔，處分後如不足償還融資債務，即自其他融資融券
    退還款項內扣抵，或以其信用帳戶內之其他款項抵充，仍有不足者，則通知委託
    人限期清償，利息照融資利率計算自債權發生日起至清償日為止。」，有融資融
    券契約書，被上訴人融資融券業務操作辦法各一份，附卷可稽。故上訴人從事融
    資融券交易時，與被上訴人間所有款項及證券之授受，均以信用帳戶處理之。且
    訴外人呂美惠使用上訴人之帳戶，買進「中鋼構」股票八十張，向被上訴人融資
    三百一十六萬七千元，亦係使用上訴人信用帳戶，業據呂美惠證述屬實（見本院
    卷第二八頁及背面），是上訴人依兩造所訂融資融券契約書之約定，自不能因呂
    美惠之使用其帳戶而免責，縱確曾遭營業員呂美惠冒用其融資帳戶買入「中鋼構
    」股票，亦屬上訴人與訴外人呂美惠間之法律關係，與被上訴人無涉，是其抗辯
    並無可取。
五、上訴人雖再辯稱：該買進「中鋼構」股票八十張，係訴外人「新巨群集團」之唐
    潤生請呂美惠利用上訴人之帳戶為人頭所買進，業經唐潤生與被上訴人和解，承
    擔該項債務，被上訴人自不應再向上訴人請求付款云云，並提出補充協議書、聲
    明書、協議書等為證。惟查唐潤生與被上訴人所簽訂之協議書及補充協議書，係
    就上訴人因本件買進「中鋼構」股票所負被上訴人之債務，唐潤生經被上訴人之
    同意而為併存之債務承擔，有協議書、補充協議書及買進股票與融資金額清單等
    ，附卷可稽（見本院卷第五二至七十頁），而債務承擔，有免責的債務承擔及併
    存的債務承擔之別，前者於契約生效後原債務人脫離債務關係，後者為第三人加
    入債務關係與原債務人併負同一之債務，而原債務人並未脫離債務關係（最高法
    院四十九年度台上字第二０九０號判例參照），是本件唐潤生與被上訴人和解所
    為併存債務承擔，上訴人之債務並不因唐潤生與被上訴人之和解而免除，上訴人
    之抗辯亦無可採。
六、次查上訴人於八十七年十一月上旬融資買進前揭股票之價格持續下跌，使上訴人
    整戶授信維持率低於百分之一百二十，經被上訴人通知上訴人補繳差額未獲置理
    ，被上訴人遂於八十七年十一月二十三日，依操作辦法之規定處分上訴人之上開
    擔保股票，扣除證券經紀商手續費、證券交易稅、融資利息及抵充部分融資本金
    後，尚欠融資本金一百三十三萬二千二百六十元未獲償還等情，業據被上訴人提
    出公誠公司合併交割憑單一份為憑（見原審卷第三六頁）。而被上訴人對一般委
    託人證券融資利率，自八十七年二月十三日起，調整為年息百分之九點九五，亦
    有被上訴人八十七年二月十二日復證（八七）字第一六六、一六七號函在卷可稽
    （見原審卷第三四頁），從而，被上訴人依據兩造融資融券契約及融資融券業務
    操作辦法之規定，請求上訴人給付一百三十三萬二千二百六十元，及自八十七年
    十一月二十五日起至清償日止，按週年利率百分之九點九五計算之利息，自非無
    據。
七、綜上所述，本件被上訴人主張上訴人於八十七年九月三十日，經公誠公司買進「
    中鋼構」股票共八十張，向被上訴人融資三百一十六萬七千元，同時提供前揭股
    票予被上訴人擔保融資債務；因前揭融資買進之股票價格持續下跌，使上訴人整
    戶授信維持率低於百分之一百二十，經被上訴人通知上訴人補繳差額未獲置理，
    被上訴人遂於八十七年十一月二十三日，依兩造所訂融資融券契約及融資融券業
    務操作辦法之規定，處分上訴人之擔保股票，扣除證券經紀商手續費、證券交易
    稅、融資利息及抵充部分融資本金後，尚欠融資本金一百三十三萬二千二百六十
    元，為可採，上訴人所辯均為無可取。依兩造融資融券契約約定，被上訴人自得
    請求上訴人清償借款。從而，被上訴人本於借款契約之法律關係，請求上訴人給
    付一百三十三萬二千二百六十元及約定利息，為有理由，應予准許。是則原審判
    命上訴人如數給付，於法並無不合。上訴意旨指摘原判決不當，求予廢棄改判，
    為無理由，應予駁回其上訴。
八、本件事證已臻明確，兩造其餘之攻擊防禦方法及所提證據，經審酌與判決結果不
    生影響，不再一一論述，併此敘明。
據上論結，本件上訴為無理由，依民事訴訟法第四百四十九條第一項、第七十八條，
判決如主文。
中      華      民      國    八十九    年      一      月      十八    日
                                臺灣高等法院民事第十一庭
                                    審判長法  官  吳  景  源
                                          法  官  滕  允  潔
                                          法  官  連  正  義
右正本係照原本作成。
如不服本判決，應於收受送達後二十日內向本院提出上訴書狀，其未表明上訴理由者
，並應於提出上訴後二十日內向本院補提理由書狀（均須按他造當事人之人數附繕本
）。
中      華      民      國    八十九    年      一      月      十九    日
                                          書記官  張  永  中


司法院資訊處製作；財團法人民間司法改革基金會備份。
